【裁判字號】    98,台上,4609
【裁判日期】    980813
【裁判案由】    常業重利
【裁判全文】
最高法院刑事判決            九十八年度台上字第四六０九號
上  訴  人  台灣高等法院檢察署檢察官
被      告  甲○○
上列上訴人因被告常業重利案件，不服台灣高等法院中華民國九
十六年一月五日第二審判決（九十五年度上訴字第一八八一號，
聲請簡易判決處刑案號：台灣台北地方法院檢察署九十三年度偵
字第一六三一六號），提起上訴，本院判決如下：
    主  文
原判決關於甲○○部分撤銷，發回台灣高等法院。
    理  由
本件原判決認定被告甲○○有原判決事實欄所記載之犯罪事實，
因而撤銷第一審就檢察官聲請以簡易判決處刑之案件，適用通常
程序審理，關於被告部分不當之科刑判決，改判仍論處被告以乘
他人急迫貸以金錢，而取得與原本顯不相當之重利為常業罪刑，
並分別諭知有期徒刑如易科罰金及罰金如易服勞役之折算標準，
暨宣告扣案之帳冊一本沒收，固非無見。
惟查：(一)有罪判決書之事實一欄，為判斷其適用法令當否之準據
，應將法院依職權認定與論罪科刑有關之事實，凡犯罪之時間、
地點、方法、態樣，以及適用法律有關之事項，均應為詳實之記
載，然後於理由內逐一說明其憑以認定之證據，並使事實認定與
理由說明，互相適合，方為合法。倘若事實未有記載，而理由加
以說明，或事實已有記載，而理由未予說明，或事實認定與理由
說明，不相一致，或事實或理由欄內之記載，前後齟齬，或事實
認定與所採之證據不相適合，按諸刑事訴訟法第三百七十九條第
十四款規定，均為判決不載理由，或所載理由矛盾，其判決當然
違背法令。(1)民國九十五年七月一日修正刪除前刑法第三百四十
五條之常業重利罪，係刑法第三百四十四條之重利罪之加重規定
，常業重利罪之成立以已該當於重利罪之犯罪構成要件為前提。
而重利罪以乘他人急迫、輕率或無經驗貸以金錢或其他物品，為
其犯罪構成要件之一，有罪判決書應就上開犯罪構成要件事實詳
為記載，並說明其認定之理由。本件原判決認定被告係利用原判
決附表（下稱附表）一、二所示之借款人（下稱本件借款人）需
款孔急或急需小額現金週轉之際，貸以金錢，而取得與原本顯不
相當之重利，惟未說明其認定本件借款人有上述急迫情形向被告
借錢所憑證據。又稽之卷內資料，本件借款人除邱金樹、丙○○
以外，從未於警詢、檢察官訊問時或第一審、原審指證有何因急
迫、輕率或無經驗向被告借錢之情，則其等有無因急迫、輕率或
無經驗向被告借錢，尚非全無疑義。此攸關被告關於此部分應否
成立重利罪或常業重利罪，自有調查明白並說明認定理由之必要
。乃原審未遑就上情詳為調查，亦未說明其認定被告係乘本件借
款人急迫、輕率或無經驗貸以金錢之理由，不無調查職責未盡及
判決理由不備之違法。(2)刑法第三百四十四條之重利罪，以取得
與原本顯不相當之重利為其犯罪構成要件之一，自應以行為人取
得重利，方屬既遂，而重利罪並無處罰未遂犯之特別規定。此所
謂取得，固不以取得現款為必要，然仍須行為人已實際取得重利
或其財產上價值者，始足當之。原判決關於本件借款人之償還金
額，於附表一編號七至十一；附表二編號一、二及四至二二，係
記載為「不詳」或「未償還」，其記載為「不詳」者，被告已否
取得若干重利，尚欠明瞭；其記載為「未償還」者，倘意指各該
借款人猶分文未償，則被告似未實際取得任何重利或其財產上價
值。因攸關被告此部分是否成立重利罪或常業重利罪，應有調查
、審認之必要。乃原審未能詳細調查、明確認定，即遽認被告關
於此部分均成立常業重利罪，難謂適法。(二)除刑事訴訟法有特別
規定外，已受請求之事項未予判決，或未受請求之事項予以判決
者，其判決當然違背法令，同法第三百七十九條第十二款定有明
文。本件聲請簡易判決處刑書犯罪事實欄及附表記載被告乘借款
人急迫貸與金錢，而取得與原本顯不相當之重利之對象，包括乙
○○、陳淑玲、劉月玲等人。上述被告貸予乙○○、陳淑玲、劉
月玲等人金錢之常業重利之犯罪事實，既經起訴，原審自應審理
判決，或為有罪、無罪之諭知，或敘明未為有罪、無罪之諭知所
憑理由。乃原審未予判決，亦未敘明理由，難謂無已受請求之事
項未予判決之違法。以上，或係檢察官上訴意旨所指摘，或為本
院得依職權調查之事項，應認原判決關於被告部分，有撤銷發回
更審之原因。又原判決援引邱金樹、丙○○於警詢之陳述，資為
認定被告犯罪事實之證據，惟未說明上述屬於被告以外之人於審
判外之陳述，得為證據之法律依據及理由，案經發回，併請注意
及之。
據上論結，應依刑事訴訟法第三百九十七條、第四百零一條，判
決如主文。
中    華    民    國  九十八  年    八    月   十三   日
                      最高法院刑事第十二庭
                          審判長法官  黃  一  鑫
                                法官  張  春  福
                                法官  林  勤  純
                                法官  李  錦  樑
                                法官  陳  國  文
      本件正本證明與原本無異
                                      書  記  官
中    華    民    國  九十八  年    八    月   十九   日
                                                      Q


司法院資訊處製作；財團法人民間司法改革基金會備份。
